【裁判字號】    98,訴,1180
【裁判日期】    980907
【裁判案由】    侵權行為損害賠償
【裁判全文】
臺灣高雄地方法院民事判決              98年度訴字第1180號
原      告  財團法人汽車交通事故特別補償基金
                      樓
法定代理人  乙○○
訴訟代理人  丙○○
被      告  甲○○
上當事人間請求侵權行為損害賠償事件，經本院於民國98年8 月
20 日 言詞辯論終結，判決如下：
    主    文
被告應給付原告新台幣壹佰伍拾萬元，及自民國九十八年四月一
日起至清償日止，按週年利率百分之五計算之利息。
訴訟費用新台幣壹萬伍仟捌佰伍拾元由被告負擔。
    事實及理由
一、被告經合法通知，無正當理由未於言詞辯論期日到場，核無
    民事訴訟法第386 條所列各款情形，爰依原告之聲請，由其
    一造辯論而為判決。
二、原告主張：被告無駕駛執照竟仍於民國97年11月30日8 時5
    分許，騎乘車牌號碼NLQ-111 號重型機車，沿台南縣關廟鄉
    ○○○路由南往北方向行駛，在行經該路765 號前，因疏未
    注意車前狀況，適被害人廖真慶（下稱被害人）騎乘車牌號
    碼OCC-266 號重型機車，亦疏未注意應禮讓在車道中行進之
    被告車輛先行，即自該路761 號前起駛左轉欲自東向西橫越
    該路，致遭被告撞擊倒地後受有顱內出血等之傷害，經送醫
    後仍不治死亡。因被告所駕駛之上開機車並未投保強制汽車
    責任險，被害人之配偶及子女廖瑛護等8 人乃向原告請領補
    償金，原告業已於98年2 月間給付新台幣（下同）150 萬元
    完畢，自得依強制汽車責任保險法第42條第2 項規定，於所
    給付之補償金額度內，代位行使對被告之損害賠償請求權。
    爰依強制汽車責任保險法第42條第2 項規定之法律關係提起
    本訴等語。並聲明：被告應給付原告150 萬元，及自支付命
    令送達之翌日起至清償日止，按周年利率5%計算之利息。
三、被告就原告聲請之支付命令曾聲明異議，並以：本件車禍係
    被害人自路邊起駛逆向斜穿道路且未禮讓車道中行進中之被
    告車輛先行所引起，被害人為肇事主因，被告僅係肇事次因
    ，原告所請求之金額能否高達150 萬元有疑問等語，資為抗
    辯。並聲明：駁回原告之訴。
四、兩造不爭執與爭執事項：
（一）不爭執事項：
  １、被告係無照駕駛於上開時地，因疏未注意車前狀況撞及被
      害人所駕駛自該路761 號前起駛左轉欲自東向西橫越上開
      道路之車牌號碼OCC-266 號重型機車，致被害人因此而受
      有顱內出血等之傷害，經送醫後仍於97年12月7 日不治死
      亡。
  ２、本件交通事故於偵查中經送臺灣省車輛行車事故覆議鑑定
      委員會鑑定後之鑑定意見為：「一、廖真慶駕駛重型機車
      ，由路邊起駛逆向斜穿道路且未注意讓車道行進中車輛先
      行，為肇事主因。二、甲○○駕駛重機車未充分注意車前
      狀況，為肇事次因。」。有被告提出之臺灣省車輛行車事
      故覆議鑑定委員會鑑定函在卷可稽（卷第18頁）。
  ３、被告之上開行為經臺灣臺南地方法院檢察署檢察官偵查終
      結認涉有過失致死罪嫌而提起公訴後，被告在上開刑事案
      件審理中，經承審法官移付該院民事簡易庭調解後，已與
      被害人之配偶廖黃抄等人達成法院之調解，同意就強制險
      賠償以外之部份賠償廖瑛護等繼承人共30萬元（不含強制
      險賠償部份之150 萬元），而經臺灣臺南地方法院以該院
      98年度交易字第82號判處被告有期徒刑6 月，緩刑2 年確
      定在案，有刑事判決及本院調取之上開刑事卷宗在卷可稽
      。
  ４、被告所駕駛之機車並未投保強制汽車責任險，被害人之繼
      承人等人乃向原告請求補償金，原告業已於98年2 月間給
      付150 萬元完畢。並有原告提出之理賠計算書、汽車交通
      事故特別補償金收據及行使代位權告知書在卷可稽（卷第
      6 頁以下）。
  ５、被害人之繼承人共有配偶廖黃抄，及子女廖瑛鎔、廖瑛護
      、廖瑛存、廖瑛民、朱廖彩瑕、廖彩琴、廖彩珍等8 人。
      並有原告提出之戶籍謄本等在卷可稽（卷第32頁以下）。
（二）爭執事項：
  １、被害人廖真慶就本件交通事故之發生是否與有過失？如有
      ，過失比例為何？
  ２、如被告應負賠償責任，原告得請求給付之金額為多少？
五、被害人廖真慶就本件交通事故之發生是否與有過失？如有，
    過失比例為何？
    經查，本件車禍發生之過程係被告無照駕駛於上開時地，因
    疏未注意車前狀況，致撞及被害人所駕駛，自該路761 號前
    起駛左轉欲自東向西橫越道路之車牌號碼OCC-266 號重型機
    車，致被害人死亡，而本件交通事故於偵查中經送臺灣省車
    輛行車事故覆議鑑定委員會鑑定後認被害人為肇事主因，被
    告為肇事次因等情，業見前述。依上開肇事情狀，堪認被告
    有無駕駛執照，原本不得駕駛機車上路，卻仍駕車上路，及
    疏未注意車前狀等之過失；被害人則有自路邊起駛逆向斜穿
    道路且未禮讓車道中行進中之被告車輛先行之過失，依此情
    狀，本院認被害人就本件車禍應負70 %之過失責任，被告則
    應負30% 之過失責任。
六、如被告應負賠償責任，原告得請求給付之金額為若干？
（一）按，「因故意或過失，不法侵害他人之權利者，負損害賠
      償責任。」；「汽車、機車或其他非依軌道行駛之動力車
      輛，在使用中加損害於他人者，駕駛人應賠償因此所生之
      損害。但於防止損害之發生，已盡相當之注意者，不在此
      限。」；「不法侵害他人致死者，對於支出醫療及增加生
      活上需要之費用或殯葬費之人，亦應負損害賠償責任。」
      、「被害人對於第三人負有法定扶養義務者，加害人對於
      該第三人亦應負損害賠償責任。」；「不法侵害他人致死
      者，被害人之父、母、子、女及配偶，雖非財產上之損害
      ，亦得請求賠償相當之金額。」，民法第184 條第1項 前
      段、第191 條之2 、第192 條第1 項及第2 項、第194 條
      分別定有明文。被告駕車過失肇事致被害人死亡之上開事
      實屬實，業如前述，被害人之配偶及子女廖黃抄等人自得
      依上開規定請求被告賠償其等因此所受之損害。
（二）經查：
  １、原告具狀主張載明：(1)被害人之配偶廖黃抄及子女廖瑛鎔
      、廖瑛護、廖瑛存、廖瑛民、朱廖彩瑕、廖彩琴、廖彩珍
      等人，因被害人之死亡而支出殯葬費30萬元；(2)廖黃抄為
      被害人之配偶，被害人廖真慶為20年9 月2 日生，於97年
      12月7日 因系爭交通事故而死亡，年紀為77，廖黃抄係19
      年3 月28日生，於被害人死亡時為78歲，依內政部公佈之
      96年台閩地區簡易生命表所示，其二人之平均餘命均為9.
      31，是廖黃抄至少得主張受扶養9.31年（約111 月）。其
      所受扶養費用損失之賠償計算標準，至少得以台南縣地區
      96年度每人每月之最低生活費用標準（以平均每人月消費
      支出60% 計算）9,333.6 元計算。則依霍夫曼係數表計算
      法，於扣除中間利息後，廖黃抄得請求被告一次賠償之扶
      養費用應為850,08 0元。【計算式：9,333.6x91.0000000
      0=850080.11 】。而廖黃抄之扶養義務人除其配偶即被害
      人外，尚有7 名子女，合計共8 人，因此廖黃抄得請求被
      告賠償之扶養費用共為106,260 元；(3)被告因本件車禍肇
      事致被害人慶死亡，致使廖黃抄遽逢喪夫之痛，廖瑛鎔、
      廖瑛護、廖瑛存、廖瑛民、朱廖彩瑕、廖彩琴、廖彩珍等
      人遽逢喪父之痛，精神上受有極大痛苦，因此廖黃抄得請
      求被告賠償精神慰撫金1,000, 000元，其餘子女則得請求
      被告賠償精神慰撫金各800, 000元；(4)依上開金額計算，
      廖黃抄等人所得請求被告賠償之金額，總計共為7,006,26
      0 元，並提出廖黃抄等人之戶籍謄本等為證之準備書狀繕
      本，已於98年6 月17日送達予被告收受，有原告提出之掛
      號信件回執在卷可稽，被告經合法通知，未到庭爭執，亦
      未提出書狀作何聲明或陳述，依民事訴訟法第280 條第3
      項之規定，應視同自認，故原告主張之此部份事實，堪信
      為真實。
  ２、按，損害之發生或擴大，被害人與有過失者，法院得減輕
      賠償金額或免除之，民法第217 條第1 項定有明文；又損
      害之發生或擴大，被害人與有過失者，法院對於酌減賠償
      金額至何程度抑或完全免除，雖有裁量之自由，但應斟酌
      雙方原因力之強弱與過失之輕重以定之；另，民法第19 2
      條、第194 條，係間接被害人得請求損害賠償之規定，自
      理論言，雖係固有之權利，然其權利係基於侵權行為之規
      定而發生，自不能不負擔直接被害人之過失，倘直接被害
      人於損害之發生或擴大與有過失時，依公平之原則，亦應
      有民法第217 條過失相抵規定之適用，有最高法院54年度
      台上字第2433號判例之要旨及73年台再字第182 號判例之
      要旨可資參照。查本件車禍事故之發生，被害人應負70 %
      之過失責任，被告則應負30% 之過失責任，業見前述，故
      本件應減輕被告70% 之賠償責任始為公允。準此，依上述
      過失相抵之規定，被害人之配偶及子女廖黃抄等人得向被
      告請求之金額應為2,101,878 元，而已逾原告賠償被害人
      之配偶及子女廖黃抄等人之1,500,000 元賠償金。
（三）按，「特別補償基金於給付補償金額後，得代位行使請求
      權人對於損害賠償義務人之請求權。但其所得請求之數額
      ，以補償金額為限。」，強制汽車責任保險法第42條第2
      項定有明文。本件原告賠償被害人之配偶及子女廖黃抄等
      人之1,500,000 元賠償金，仍在被告所應賠償被害人之配
      偶及子女廖黃抄等人之賠償範圍內；而被告在上開刑事案
      件審理中，與被害人之配偶廖黃抄等人達成法院調解之30
      萬元賠償金額，亦不包含強制險賠償部份之150 萬元在內
      ，業見前述，原告自仍得代位被害人之配偶及子女廖黃抄
      等人之損害賠償請求權請求被告全額賠償。從而，原告依
      強制汽車責任保險法第42條第2 項規定之法律關係，請求
      被告給付150 萬元，及自支付命令送達翌日之98年4 月1
      日起至清償日止，按年自5%計算之利息，為有理由，應予
      准許。
七、訴訟費用負擔之依據：民事訴訟法第78條。
中    華    民    國    98    年    9     月    7     日
                  民事第四庭法  官  郭文通
正本係照原本作成。
如對本判決上訴，須於判決送達後20日內向本院提出上訴狀。
中    華    民    國    98    年    9     月    7     日
                            書記官  卓榮杰


司法院資訊處製作；財團法人民間司法改革基金會備份。
